臺灣高等法院民事判決　　　　　　　　96年度上更(一)字第52號
上　訴　人　捷安訊科技股份有限公司
法定代理人　乙○○
訴訟代理人　蕭萬龍律師
複代理人　　林哲倫律師
　　　　　　張百欣律師
被上訴人　　澳門振富貿易公司
法定代理人　甲○○
　　　　　　　　　　　　門黑沙環柏麗花園第一期18/A)
訴訟代理人　丙○○
上列當事人間返還貨款事件，上訴人對於中華民國94年12月21日
臺灣板橋地方法院93年度訴字第1961號第一審判決提起上訴，經
最高法院發回更審，本院於96年11月13日言詞辯論終結，判決如
下：
    主  文
原判決關於命上訴人給付新台幣貳佰玖拾伍萬壹仟玖佰貳拾玖元
及自民國93年1月16日起至清償日止按年息5%計算之利息部分，
及該部分假執行之聲請，並除確定部分外訴訟費用之裁判均廢棄
。
上開廢棄部分，被上訴人在第一審之訴及假執行之聲請均駁回。
第一審、第二審及發回前第三審訴訟費用除確定部分外由被上訴
人負擔。
    事實及理由
甲、程序方面
一、被上訴人為中國大陸澳門法人，有其提出之民國 (下同)93
    年澳門特別行政區政府財政局營業稅徵稅憑單可稽（原審卷
    ，7頁），是本件性質上係屬涉外民事事件。就涉外民事事
    件之國際管轄權，現行法律雖無明文，惟對於私法人或其他
    得為訴訟當事人之團體之訴訟，由其主事務所或主營業所所
    在地法院管轄，我國民事訴訟法第2條第2項定有明文，本件
    上訴人之主事務所既設於臺北縣中和市，應認我國法院具有
    國際管轄權。
二、次按民事事件，涉及香港或澳門者，類推適用涉外民事法律
    適用法；法律行為發生債之關係者，其成立要件及效力，依
    當事人意思定其應適用之法律；當事人意思不明時，同國籍
    者依其本國法；國籍不同者，依行為地法；行為地不同者，
    以發要約通知地為行為地；如相對人於承諾時不知其發要約
    通知地者，以要約人之住所地視為行為地；前項行為地，如
    兼跨二國以上或不屬於任何國家時，依履行地法，香港澳門
    關係條例第38條第1項及涉外民事法律適用法第6條分別定有
    明文。被上訴人主張其與上訴人間有買賣契約，係因法律行
    為發生債之關係，系爭貨物之買賣及交付雖有兼跨我國及大
    陸澳門兩地區之情形，但被上訴人係透過訴外人方位技研股
    份有限公司（下稱方位公司）於該公司所在地即台北縣中和
    市○○路716號13樓之5傳真向上訴人訂購DAB MOUDLE 2000
    件（下稱系爭貨物），由上訴人在我國出貨，並由方位公司
    在我國將貨款匯款至上訴人在我國之銀行帳戶，有訂購單及
    匯款單可證（原審卷，8至9頁），縱交貨地在澳門，但系爭
    契約之履行地大部分在我國，依前揭規定，本件應適用履行
    地法即我國法為準據法。
乙、實體方面
一、被上訴人主張：伊於93年1月14日透過訴外人方位公司傳真
    向上訴人訂購系爭貨物，單價美金44.233元，總價美金8萬
    8466元，以付現方式給付貨款即可得1％折扣，交貨日期為
    當天，交貨地點為澳門柏麗大廈華閣18樓A座，並約定需嚴
    守交貨地點、日期，否則買方即得無條件取消訂單，賣方即
    上訴人應負一切損失賠償責任。該訂購單經上訴人確認後回
    傳，伊即委由方位公司將貨款新台幣（以下金額如未加註貨
    幣單位者即為新台幣）295萬1929元（即美金8萬7581元）匯
    入上訴人帳戶。上訴人將系爭貨物交訴外人銳聯運通有限公
    司（下稱銳聯公司）運送，銳聯公司轉交訴外人澳門立基貨
    運有限公司（下稱立基公司）運送，是立基公司為銳聯公司
    之履行輔助人。嗣上訴人未依約將系爭貨物如期交付予伊，
    而由第三人領取，致伊受有損失，上訴人應負擔之危險責任
    至貨物到達目的機場卸貨為止，伊得依上開約定，不經催告
    解除兩造間之契約，並請求上訴人返還伊已給付之貨款。另
    本件交貨條件縱有約定為「CIF澳門」，亦不具法律上強制
    性，得另以特別約定加以排除，兩造既已於系爭訂購單備註
    第三點特別約定「交貨地點、日期需嚴守」，上訴人不得主
    張不受該約款之拘束。上訴人未依約將系爭貨物如數按期在
    指定地點交付，伊依約得不經催告解除契約，並依民法第
    259條第1、2款之規定，請求上訴人給付295萬1929元及自93
    年1月15日起算之法定遲延利息。並答辯聲明：駁回上訴。
二、上訴人辯稱：訴外人豪冠國際集團有限公司（下稱豪冠公司
    ）於92年10月取得第三人訂單，請伊就其所需之模組進行備
    料，伊依約出幾批模組後，豪冠公司資金調度發生問題，方
    位公司乃向伊表示將代為支付款項。嗣方位公司表示為了帳
    目清楚，需要有買賣憑證，於93年1月14日上午11時26分提
    出訂購單（下稱第1份訂購單）傳真予伊，採購系爭貨物，
    並指定被上訴人為買賣標的物之受送達人。由於前開第一份
    訂購單之定型化約款付款方式係採取O/A30日（月結）或T/T
    （電匯）之方式，貨物運送亦以受領人營業地為交送地，伊
    表示無法接受此種交易方式，經與方位公司再次磋商後，乃
    更改交貨條件為CIF澳門、付款方式改為事先電匯。同日上
    午12時2分，方位公司傳真另一訂購單（下稱第2份訂購單或
    系爭訂購單）予上訴人，2份訂購單前後相差僅30分鐘左右
    ，不僅均係由方位公司所傳真交付，傳真文件亦清楚留有「
    FUNWAY」於文件表頭，且該訂購單之聯絡人、製表、採購、
    訂單編號均全然相同，方位公司未曾表示有代理被上訴人締
    結本件買賣契約之意思。被上訴人未曾與伊有任何交易之合
    意，亦未曾表示授權第三人以本人名義與伊締約，是被上訴
    人並非本件買賣權利義務主體。縱認兩造間有上開買賣關係
    存在，兩造就交貨條件亦已特別約明為「CIF澳門」，是於
    此條件下，買賣標的物之風險於賣方交運貨物後即歸買方承
    擔。伊既已依通常之運送方式將貨物交運澳門立基公司，嗣
    並將運輸資料通知當時訂購單之聯絡人，即已完成交付系爭
    貨物之義務，該貨物危險負擔並已移轉予被上訴人，至該貨
    物於運抵澳門後遭第三人無權處分而發生滅失或損壞，自與
    伊無關，應由被上訴人自行承擔危險，被上訴人以此為由，
    解除系爭契約，顯屬無據等語。並上訴聲明：(一)原審不利於
    上訴人部分廢棄。(二)前開廢棄部分，被上訴人之訴駁回。(三)
    如受不利判決願供擔保請准宣告免為假執行。（原審判命上
    訴人給付被上訴人295萬1929元及自93年1月16日起加計法定
    遲延利息，並駁回其餘之訴〈即駁回同月15日之利息請求〉
    ，被上訴人就其敗訴部分，未據聲明不服，業已確定。上訴
    人就其敗訴部分，提起上訴。）
三、被上訴人主張：其為系爭買賣契約之買受人，僅委託訴外人
    方位公司代為傳真訂購單及匯款等語。上訴人則否認被上訴
    人為買受人，辯稱：2份訂購單前後相差僅30分鐘左右，均
    係由方位公司所傳真交付，其上之聯絡人、製表、採購、訂
    單編號全然相同，傳真文件表頭上均載有方位公司「FUNW
    AY」之名稱，方位公司自始未曾表示有代理被上訴人締結本
    件買賣契約之意思，買受人應為豪冠公司或方位公司，上訴
    人係單純地以為方位公司與被上訴人有內部結帳之考量，借
    用被上訴人之名義下訂購單，被上訴人未曾直接與上訴人有
    任何交易磋商，亦未曾表示授權予方位公司以其名義與上訴
    人締約，被上訴人自始即非系爭買賣之買受人等語。經查：
  (一)按解釋契約，固需探求當事人立約時之真意，不能拘泥於契
    約之文字，但契約文字業已表示當事人真意，無須別事探求
    者，即不得反捨契約文字而更為曲解（最高法院17年上字第
    1118號判例參照）。
  (二)被上訴人主張其向上訴人訂購系爭貨物等語，並提出系爭訂
    購單為證（原審卷，8頁），上訴人對該訂購單之真正並不
    爭執。該訂購單係方位公司傳真第1份訂購單（原審卷，25
    頁）約30分鐘後，再傳真之第2份訂購單，其最上端已載明
    「澳門振富貿易公司」「訂購單」字樣，明示買受人為被上
    訴人，上訴人經審閱同意後始在其上用印回傳，該訂購單顯
    示買受人已改以被上訴人名義。系爭買賣契約成立後，上訴
    人於同日以電子郵件通知方位公司，其中所附發票開立交易
    對象為被上訴人，並非方位公司，亦有電子郵件及其譯文、
    發票附卷可稽（原審卷，29、49、107頁）。此外，證人即
    方位公司之負責人李榮華亦證稱：系爭買賣契約應係存在於
    兩造之間，方位公司只是出面洽購而已等語（原審卷，94
    頁）。上開證據顯示，系爭買賣契約之當事人係兩造，上訴
    人辯稱被上訴人非系爭買賣契約之買受人云云，即非可取，
    應認被上訴人主張其為系爭貨物之買受人等語為真實。
四。被上訴人主張：其訂購系爭貨物後，已由方位公司以匯款方
    式支付上訴人貨款295萬1929元（即美金8萬7581元），其迄
    未收受系爭貨物，依約得解除契約等語。上訴人則辯稱：其
    已依約完成交貨之義務，貨物遭第三人領走之危險依約應由
    被上訴人負擔，被上訴人之解除契約為不合法等語。經查：
  (一)系爭交易過程中之第1份訂購單上，本無「CIF澳門」之字樣
    ，僅單純記載交貨日期及交貨地點等項，嗣經上訴人以手寫
    之方式特別載明「CIF澳門」（原審卷，25頁），回傳方位
    公司後，方位公司代理被上訴人所傳真之第2份訂購單上，
    即加註「CIF MACAU」（即「CIF澳門」），上訴人再以手寫
    加註「CIF澳門」等事實，有訂購單2件為證（原審卷，8、
    25、 27頁），且為兩造所不爭執（本院卷，67頁反面），
    堪認兩造於訂約過程中，已同意本件國際貿易採用「CIF澳
    門」交貨之交易條件。
  (二)國際貿易中所謂之「CIF」，係指「Cost,Insurance and
    Freight」即「運保費在內」，意指賣方除須負擔貨物裝上
    裝船港為止之費用外，尚須負擔貨物運至指定目的港之費用
    ，包括運費及保險費，即為買方所負貨物在運送中滅失或毀
    損之風險，購買海上保險。至於貨物風險之負擔，係以裝船
    港船舷為分界點，不因賣方有為買方購買保險、負擔運費及
    保險費之義務而有不同。兩造亦均認為，CIF之意義為：賣
    方將貨物送到裝貨港交給運送人後，危險即由買方負擔（本
    院卷，56頁反面）。本件貨物之運輸方式，兩造同意以空運
    為之，固非海運，原無「CIF」交易條件之適用。然本諸私
    法自治、契約自由之精神，交易雙方特約同意比照海運之「
    CIF」條件，由出賣人負擔空運運費、貨物保險費，貨物裝
    機後，即由買方負擔貨物在運送中滅失或毀損之風險，已生
    法律上之效力。
  (三)被上訴人雖主張系爭兩份訂購單上，均以打字載明交貨日期
    及交貨地點，並於備註欄第3點記載：「交貨地點、日期需
    嚴守，不能如期交貨或無法履行本訂單時，買方得無條件取
    消訂單，賣方應負一切損害賠償責任」，此項約定係雙方約
    定之交易條件，自應優先適用等語。惟按民法第373條規定
    ：「買賣標的物之利益及危險，自交付時起，均由買受人承
    受負擔，但契約另有訂定者，不在此限。」兩造間關於交貨
    日期交貨地點之約定，與CIF之危險負擔約定，並無牴觸，
    故不能以上開約定排除CIF危險負擔之法律效果。亦即，本
    件貨物應於約定時間及地點交付，兩造既約定貨物因滅失或
    其他事由而不能交付之危險負擔應依CIF認定之，則此約定
    係民法第373條但書之「契約另有訂定情形」，依此約定，
    系爭貨物雖應由上訴人代為購買保險並負擔運送及保險費用
    ，惟關於系爭貨物滅失或毀損之危險，於上訴人將貨物送到
    機場交給運送人裝機後，雖未到達兩造所定之交貨地點完成
    貨物交付行為，仍應由買方即被上訴人負擔。
  (四)系爭貨物確已由上訴人交付第一運送人銳聯公司，並由該公
    司轉交立基公司以空運方式運送到達澳門，惟於到達澳門後
    ，因立基公司交付非受貨人之第三人科爾達電子有限公司，
    致未能交付被上訴人等情，為兩造不爭，且有中國大陸廣東
    省珠海市中級人民法院成立之民事調解書可稽（原審卷，98
    至102頁）。被上訴人既未主張並證明上訴人交付系爭貨物
    運送至機場裝機時止，有何違約情事，揆諸前揭說明，系爭
    貨物於上訴人交付銳聯公司並由立基公司於台灣裝機後，該
    貨物滅失之危險，即應由被上訴人負擔。亦即，上訴人將系
    爭貨物裝機後，該貨物遭他人領走致被上訴人無法領取之危
    險，應由被上訴人而非上訴人負擔。
  (五)按因不可歸責於債務人之事由，致給付不能者，債務人免給
    付義務，民法第225條第1項定有明文。系爭貨物因遭他人領
    走不能交付被上訴人之危險，既應由被上訴人負擔，則係屬
    不可歸責於上訴人之事由，依上開規定，上訴人免給付系爭
    貨物之義務，被上訴人不能以系爭貨物未交付為由而主張其
    得解除系爭買賣契約並請求返還系爭買賣價金。因此，被上
    訴人依民法第255條及系爭訂購單之約定，以起訴狀繕本送
    達對上訴人所為之解除系爭買賣契約之表示，依法不生解除
    契約之效力。其依民法第259條第1、2款之規定請求上訴人
    給付295萬1929元及自93年1月16日起算之法定遲延利息，即
    非正當，不應准許。
五、從而被上訴人依民法第259條第1、2款之規定，請求上訴人
    給付295萬1929元及自93年1月16日起算之法定遲延利息為無
    理由，不應准許。原審就此部分為被上訴人勝訴之判決，並
    為假執行之宣告，尚有未洽。上訴意旨指摘原判決此部分不
    當，求予廢棄改判，為有理由。爰由本院將原判決此部分予
    以廢棄改判。
六、本件事證已臻明確，兩造其餘主張與舉證，無一一論列之必
    要，併此敘明。
丙、據上論結，本件上訴為有理由，依民事訴訟法第450條、第
    78條，判決如主文。
中　　華　　民　　國　　96　　年　　11　　月　　20　　日
                  民事第十三庭
                      審判長法　官　黃嘉烈
　　　　　　　　　　　　　　法　官  吳燁山
　　　　　　　　　　　　　　法　官  高鳳仙
正本係照原本作成。
如不服本判決，應於收受送達後20日內向本院提出上訴書狀，其
未表明上訴理由者，應於提出上訴後20日內向本院補提理由書狀
（均須按他造當事人之人數附繕本）上訴時應提出委任律師或具
有律師資格之人之委任狀；委任有律師資格者，另應附具律師資
格證書及釋明委任人與受任人有民事訴訟法第466條之1第1項但
書或第2項（詳附註）所定關係之釋明文書影本。
中　　華　　民　　國　　96　　年　　11　　月　　21　　日
　　　　　　　　　　　　　　　書記官　黃慶霽
附註：
民事訴訟法第466條之1（第1項、第2項）：
對於第二審判決上訴，上訴人應委任律師為訴訟代理人。但上訴
人或其他法定代理人具有律師資格者，不在此限。
上訴人之配偶、三親等內之血親、二親等內之姻親，或上訴人為
法人、中央或地方機關時，其所屬專任人員具有律師資格並經法
院認為適當者，亦得為第三審訴訟代理人。
